---
title: "BMRI Forecasting"
author: "Abdullah' Ammar Rabbaniyyin_M0401241066"
date: "25/08/2026" 
output: rmdformats::readthedown
---

# Data

```{r}
library(dplyr)
library(forecast)
library(graphics)
library(TTR)
library(TSA)
```

```{r}
library(readxl)
df <- read.csv("D:\\Mine\\Kuliah Journey\\Semester 5\\MPDW\\BMRI.JK_historis.csv")
head(df)
```

# Eksplorasi Data

```{r}
library(rio)
View(df)
str(df)
dim(df)
```

```{r}
colSums(is.na(df))
```

```{r}
df.ts <- ts(df$Close)
summary(df.ts)
```

```{r}
ts.plot(df.ts, xlab="Date", ylab="Close", 
        main = "Time Series Plot")
points(df.ts)

#menyimpan plot
dev.copy(png, "plot_df.png")
dev.off()
```

# MA
### Splitting

```{r}
n <- nrow(df)

n_train <- floor(0.8 * n)

# bagi data
training_ma <- df[1:n_train, ]
testing_ma  <- df[(n_train+1):n, ]

# ubah ke time series
train_ma.ts <- ts(training_ma$Close)
test_ma.ts  <- ts(testing_ma$Close)
```

### Eksplorasi

```{r}
#eksplorasi keseluruhan data
plot(df.ts, col="red",main="Plot semua data")
points(df.ts)

#eksplorasi data latih
plot(train_ma.ts, col="blue",main="Plot data latih")
points(train_ma.ts)

#eksplorasi data uji
plot(test_ma.ts, col="blue",main="Plot data uji")
points(test_ma.ts)
```

```{r}
training_ma <- training_ma %>%
  mutate(Date = as.Date(Date))

testing_ma <- testing_ma %>%
  mutate(Date = as.Date(Date))

training_ma$Date <- as.Date(training_ma$Date)
testing_ma$Date <- as.Date(testing_ma$Date)
```

### Plot Split

```{r}
library(ggplot2)
ggplot() + 
  geom_line(data = training_ma, aes(x = Date, y = Close, col = "Data Latih")) +
  geom_line(data = testing_ma, aes(x = Date, y = Close, col = "Data Uji")) +
  labs(x = "Periode Waktu", y = "Sales", color = "Legend") +
   scale_colour_manual(name="Keterangan:", breaks = c("Data Latih", "Data Uji"),
                      values = c("blue", "red")) + 
  theme_bw() + theme(legend.position = "bottom",
                     plot.caption = element_text(hjust=0.5, size=12))
```

## SMA

```{r}
df.sma<-SMA(train_ma.ts, n=5)
head(df.sma)
```

```{r}
df.ramal<-c(NA,df.sma)
head(df.ramal) #forecast 1 periode ke depan
```

```{r}
length(df.ts)
length(df.sma)
length(df.ramal)
```

```{r}
df.gab<-cbind(
  aktual=c(df.ts),
  pemulusan=c(df.sma,rep(NA,241)),
  ramalan=c(df.ramal,rep(df.ramal[length(df.ramal)],240)))

head(df.gab)
```

### Plot

```{r}
ts.plot(df.ts, xlab="Date ", ylab="Close", main= "SMA N=5 BMRI.JK")
points(df.ts)
lines(df.gab[,2],col="green",lwd=2)
lines(df.gab[,3],col="red",lwd=2)
legend("topleft",c("data aktual","data pemulusan","data peramalan"), lty=8, col=c("black","green","red"), cex=0.5)
```

### Akurasi Data Latih

```{r}
#Menghitung nilai keakuratan data latih
error_train.sma = train_ma.ts-df.ramal[1:length(train_ma.ts)]

SSE_train.sma = sum(error_train.sma[6:length(train_ma.ts)]^2)
MSE_train.sma = mean(error_train.sma[6:length(train_ma.ts)]^2)
MAPE_train.sma = mean(abs((error_train.sma[6:length(train_ma.ts)]/train_ma.ts[6:length(train_ma.ts)])*100))

akurasi_train.sma <- matrix(c(SSE_train.sma, MSE_train.sma, MAPE_train.sma))
row.names(akurasi_train.sma)<- c("SSE", "MSE", "MAPE")
colnames(akurasi_train.sma) <- c("Akurasi m = 5")
akurasi_train.sma
```

### Akurasi Data Uji

```{r}
#Menghitung nilai keakuratan data uji
error_test.sma = test_ma.ts-df.gab[963:1203,3]

SSE_test.sma = sum(error_test.sma^2)
MSE_test.sma = mean(error_test.sma^2)
MAPE_test.sma = mean(abs((error_test.sma/test_ma.ts*100)))

akurasi_test.sma <- matrix(c(SSE_test.sma, MSE_test.sma, MAPE_test.sma))
row.names(akurasi_test.sma)<- c("SSE", "MSE", "MAPE")
colnames(akurasi_test.sma) <- c("Akurasi m = 5")
akurasi_test.sma
```

## DMA

```{r}
dma <- SMA(df.sma, n = 5)
At <- 2*df.sma - dma
Bt <- 2/(5-1)*(df.sma - dma)
df.dma<- At+Bt
df.ramal2<- c(NA, df.dma)

t = 1:241 
f = c() 

for (i in t) { 
  f[i] = At[length(At)] + Bt[length(Bt)]*(i) }

df.gab2 <- cbind(aktual = c(df.ts), 
                   pemulusan1 = c(df.sma,rep(NA,241)),
                   pemulusan2 = c(dma, rep(NA,241)),
                   At = c(At, rep(NA,241)), 
                   Bt = c(Bt,rep(NA,241)),
                   ramalan = c(df.ramal2, f[-1]))
head(df.gab2)
```

### Plot

```{r}
ts.plot(df.ts, xlab="Date", ylab="Close", main= "DMA N=5 BMRI.JK")
points(df.ts)
lines(df.gab2[,3],col="green",lwd=2)
lines(df.gab2[,6],col="red",lwd=2)
legend("topleft",c("data aktual","data pemulusan","data peramalan"), lty=8, col=c("black","green","red"), cex=0.8)
```

### Akurasi Data Latih

```{r}
#Menghitung nilai keakuratan data latih
error_train.dma = train_ma.ts-df.ramal2[1:length(train_ma.ts)]

SSE_train.dma = sum(error_train.dma[10:length(train_ma.ts)]^2)
MSE_train.dma = mean(error_train.dma[10:length(train_ma.ts)]^2)
MAPE_train.dma = mean(abs((error_train.dma[10:length(train_ma.ts)]/train_ma.ts[10:length(train_ma.ts)])*100))

akurasi_train.dma <- matrix(c(SSE_train.dma, MSE_train.dma, MAPE_train.dma))
row.names(akurasi_train.dma)<- c("SSE", "MSE", "MAPE")
colnames(akurasi_train.dma) <- c("Akurasi m = 5")
akurasi_train.dma
```

### Akurasi Data Uji

```{r}
#Menghitung nilai keakuratan data uji
error_test.dma = test_ma.ts-df.gab2[963:1203,6]
SSE_test.dma = sum(error_test.dma^2)
MSE_test.dma = mean(error_test.dma^2)
MAPE_test.dma = mean(abs((error_test.dma/test_ma.ts*100)))

akurasi_test.dma <- matrix(c(SSE_test.dma, MSE_test.dma, MAPE_test.dma))
row.names(akurasi_test.dma)<- c("SSE", "MSE", "MAPE")
colnames(akurasi_test.dma) <- c("Akurasi m = 5")
akurasi_test.dma
```

# Exponential Smoothing
### Data Split

```{r}
n <- nrow(df)

n_train <- floor(0.8 * n)

# bagi data
training <- df[1:n_train, ]
testing  <- df[(n_train+1):n, ]

# ubah ke time series
train.ts <- ts(training$Close)
test.ts  <- ts(testing$Close)
```

## Single Exponential Smoothing

```{r}
ses.1 <- ses(train.ts, h = 241, alpha = 0.2)
plot(ses.1)
```

```{r}
ses.1
```

```{r}
ses.2<- ses(train.ts, h = 241, alpha = 0.7)
plot(ses.2)
```

```{r}
ses.2
```

```{r}
autoplot(ses.1) +
  autolayer(fitted(ses.1), series="Fitted") +
  ylab("Close") + xlab("Date")
```

```{r}
autoplot(ses.2) +
  autolayer(fitted(ses.2), series="Fitted") +
  ylab("Close") + xlab("Date")
```

## Holt-Winter

```{r}
ses1<- HoltWinters(train.ts, gamma = FALSE, beta = FALSE, alpha = 0.2)
plot(ses1)
```

```{r}
ramalan1<- forecast(ses1, h=241)
ramalan1
```

```{r}
ses2<- HoltWinters(train.ts, gamma = FALSE, beta = FALSE, alpha = 0.7)
plot(ses2)
```

```{r}
#ramalan
ramalan2<- forecast(ses2, h=241)
ramalan2
```

```{r}
ses.opt <- ses(train.ts, h = 241, alpha = NULL)
plot(ses.opt)
```

```{r}
ses.opt
```

### HW Parameter Optimum

```{r}
#Lamda Optimum Holt Winter
HWopt<- HoltWinters(train.ts, gamma = FALSE, beta = FALSE,alpha = NULL)
HWopt
```

```{r}
plot(HWopt)
```

```{r}
ramalanopt<- forecast(HWopt, h=241)
ramalanopt
```


```{r}
plot(ramalanopt)
```

### Akurasi Data Latih

```{r}
#Keakuratan Metode
#Pada data training

# SES dengan alpha = 0.2
SSE1<-ses1$SSE
MSE1<-ses1$SSE/length(train.ts)
RMSE1<-sqrt(MSE1)

akurasi1 <- matrix(c(SSE1,MSE1,RMSE1))
row.names(akurasi1)<- c("SSE", "MSE", "RMSE")
colnames(akurasi1) <- c("Akurasi lamda=0.2")
akurasi1
```

```{r}
SSE2<-ses2$SSE
MSE2<-ses2$SSE/length(train.ts)
RMSE2<-sqrt(MSE2)

akurasi2 <- matrix(c(SSE2,MSE2,RMSE2))
row.names(akurasi2)<- c("SSE", "MSE", "RMSE")
colnames(akurasi2) <- c("Akurasi lamda=0.7")
akurasi2
```

### Akurasi Data Uji

```{r}
accuracy(ramalan1, testing$Close)
```

```{r}
accuracy(ramalan2, testing$Close)
```

```{r}
accuracy(ramalanopt, testing$Close)
```

# Double Exponential Smoothing

```{r}
des.1<- HoltWinters(train.ts, gamma = FALSE, beta = 0.2, alpha = 0.2)
plot(des.1)
```

```{r}
ramalandes1<- forecast(des.1, h=241)
ramalandes1
```

```{r}
des.2<- HoltWinters(train.ts, gamma = FALSE, beta = 0.3, alpha = 0.6)
plot(des.2)
```

```{r}
ramalandes2<- forecast(des.2, h=241)
ramalandes2
```

### Plot

```{r}
plot(df.ts)
lines(des.1$fitted[,1], lty=2, col="blue")
lines(ramalandes1$mean, col="red")
```

```{r}
plot(df.ts)
lines(des.2$fitted[,1], lty=2, col="blue")
lines(ramalandes2$mean, col="red")
```

### Optimum Parameter

```{r}
#Lamda dan gamma optimum
des.opt<- HoltWinters(train.ts, gamma = FALSE)
des.opt
```

```{r}
plot(des.opt)
```

```{r}
ramalandesopt<- forecast(des.opt, h=241)
ramalandesopt
```

```{r}
plot(df.ts)
lines(des.opt$fitted[,1], lty=2, col="blue")
lines(ramalandesopt$mean, col="red")
```

### Akurasi Data Latih

```{r}
ssedes.train1<-des.1$SSE
msedes.train1<-ssedes.train1/length(train.ts)
sisaandes1<-ramalandes1$residuals
head(sisaandes1)
```

```{r}
mapedes.train1 <- sum(abs(sisaandes1[3:length(train.ts)]/train.ts[3:length(train.ts)])
                      *100)/length(train.ts)

akurasides.1 <- matrix(c(ssedes.train1,msedes.train1,mapedes.train1))
row.names(akurasides.1)<- c("SSE", "MSE", "MAPE")
colnames(akurasides.1) <- c("Akurasi lamda=0.2 dan gamma=0.2")
akurasides.1
```

```{r}
ssedes.train2<-des.2$SSE
msedes.train2<-ssedes.train2/length(train.ts)
sisaandes2<-ramalandes2$residuals
head(sisaandes2)
```

```{r}
mapedes.train2 <- sum(abs(sisaandes2[3:length(train.ts)]/train.ts[3:length(train.ts)])
                      *100)/length(train.ts)

akurasides.2 <- matrix(c(ssedes.train2,msedes.train2,mapedes.train2))
row.names(akurasides.2)<- c("SSE", "MSE", "MAPE")
colnames(akurasides.2) <- c("Akurasi lamda=0.6 dan gamma=0.3")
akurasides.2
```

### Akurasi Data Uji

```{r}
selisihdes1<-ramalandes1$mean-testing$Close
selisihdes1
```

```{r}
SSEtestingdes1<-sum(selisihdes1^2)
MSEtestingdes1<-SSEtestingdes1/length(testing$Close)
MAPEtestingdes1<-sum(abs(selisihdes1/testing$Close)*100)/length(testing$Close)

selisihdes2<-ramalandes2$mean-testing$Close
selisihdes2
```

```{r}
SSEtestingdes2<-sum(selisihdes2^2)
MSEtestingdes2<-SSEtestingdes2/length(testing$Close)
MAPEtestingdes2<-sum(abs(selisihdes2/testing$Close)*100)/length(testing$Close)

selisihdesopt<-ramalandesopt$mean-testing$Close
selisihdesopt
```

```{r}
SSEtestingdesopt<-sum(selisihdesopt^2)
MSEtestingdesopt<-SSEtestingdesopt/length(testing$Close)
MAPEtestingdesopt<-sum(abs(selisihdesopt/testing$Close)*100)/length(testing$Close)

akurasitestingdes <-
  matrix(c(SSEtestingdes1,MSEtestingdes1,MAPEtestingdes1,SSEtestingdes2,MSEtestingdes2,
           MAPEtestingdes2,SSEtestingdesopt,MSEtestingdesopt,MAPEtestingdesopt),
         nrow=3,ncol=3)
row.names(akurasitestingdes)<- c("SSE", "MSE", "MAPE")
colnames(akurasitestingdes) <- c("des ske1","des ske2","des opt")
akurasitestingdes
```

# Seasonal Smoothing

```{r}
df.ts <- ts(df$Close)
training<-df[1:962,5]
testing<-df[963:1203,5]
training.ts<-ts(training, frequency = 13)
testing.ts<-ts(testing, frequency = 13)
```

```{r}
plot(df.ts, col="red",main="Plot semua data")
points(df.ts)
```

```{r}
plot(training.ts, col="blue",main="Plot data latih")
points(training.ts)
```

```{r}
plot(testing.ts, col="green",main="Plot data uji", xlim=c(1,25))
points(testing.ts)
```

## Winter Aditif
### Pemulusan

```{r}
winter1 <- HoltWinters(training.ts,alpha=0.2,beta=0.1,gamma=0.1,seasonal = "additive")
winter1$fitted
```

```{r}
xhat1 <- winter1$fitted[,2]

winter1.opt<- HoltWinters(training.ts, alpha= NULL,  beta = NULL, gamma = NULL, seasonal = "additive")
winter1.opt
```

```{r}
xhat1.opt <- winter1.opt$fitted[,2]
```

### Peramalan

```{r}
forecast1 <- predict(winter1, n.ahead = 241)
forecast1.opt <- predict(winter1.opt, n.ahead = 241)
```

### Plot

```{r}
#Plot time series
plot(training.ts,main="Winter 0.2;0.1;0.1",type="l",col="black",
     xlim=c(1,100),pch=12)
lines(xhat1,type="l",col="red")
lines(xhat1.opt,type="l",col="blue")
lines(forecast1,type="l",col="red")
lines(forecast1.opt,type="l",col="blue")
legend("topleft",c("Actual Data",expression(paste(winter1)),
                   expression(paste(winter1.opt))),cex=0.5,
       col=c("black","red","blue"),lty=1)
```

### Akurasi Data Latih

```{r}
#Akurasi data training
SSE1<-winter1$SSE
MSE1<-winter1$SSE/length(training.ts)
RMSE1<-sqrt(MSE1)
akurasi1 <- matrix(c(SSE1,MSE1,RMSE1))
row.names(akurasi1)<- c("SSE", "MSE", "RMSE")
colnames(akurasi1) <- c("Akurasi")
akurasi1
```

```{r}
SSE1.opt<-winter1.opt$SSE
MSE1.opt<-winter1.opt$SSE/length(training.ts)
RMSE1.opt<-sqrt(MSE1.opt)
akurasi1.opt <- matrix(c(SSE1.opt,MSE1.opt,RMSE1.opt))
row.names(akurasi1.opt)<- c("SSE1.opt", "MSE1.opt", "RMSE1.opt")
colnames(akurasi1.opt) <- c("Akurasi")
akurasi1.opt
```

```{r}
akurasi1.train = data.frame(Model_Winter = c("Winter 1","Winter1 optimal"),
                            Nilai_SSE=c(SSE1,SSE1.opt),
                            Nilai_MSE=c(MSE1,MSE1.opt),Nilai_RMSE=c(RMSE1,RMSE1.opt))
akurasi1.train
```

### Akurasi Data Uji

```{r}
forecast1<-data.frame(forecast1)
testing.ts<-data.frame(testing.ts)
selisih1<-forecast1-testing.ts
SSEtesting1<-sum(selisih1^2)
MSEtesting1<-SSEtesting1/length(testing.ts)

forecast1.opt<-data.frame(forecast1.opt)
selisih1.opt<-forecast1.opt-testing.ts
SSEtesting1.opt<-sum(selisih1.opt^2)
MSEtesting1.opt<-SSEtesting1.opt/length(testing.ts)
```

```{r}
akurasi_testing <- data.frame(
  Model = c("Model1", "Model Optimum"),
  SSE   = c(SSEtesting1, SSEtesting1.opt),
  MSE   = c(MSEtesting1, MSEtesting1.opt)
)

akurasi_testing
```

## Winter Mulplikatif
### Pemulusan

```{r}
winter2 <- HoltWinters(training.ts,alpha=0.2,beta=0.1,gamma=0.3,seasonal = "multiplicative")
winter2$fitted
```

```{r}
xhat2 <- winter2$fitted[,2]

winter2.opt<- HoltWinters(training.ts, alpha= NULL,  beta = NULL, gamma = NULL, seasonal = "multiplicative")
winter2.opt$fitted
```

```{r}
xhat2.opt <- winter2.opt$fitted[,2]
```

### Peramalan

```{r}
#Forecast
forecast2 <- predict(winter2, n.ahead = 241)
forecast2.opt <- predict(winter2.opt, n.ahead = 241)
```

### Plot

```{r}
plot(training.ts,main="Winter 0.2;0.1;0.1",type="l",col="black",
     xlim=c(1,80),pch=12)
lines(xhat2,type="l",col="red")
lines(xhat2.opt,type="l",col="blue")
lines(forecast2,type="l",col="red")
lines(forecast2.opt,type="l",col="blue")
legend("topleft",c("Actual Data",expression(paste(winter2)),
                   expression(paste(winter2.opt))),cex=0.5,
       col=c("black","red","blue"),lty=1)
```

### Akurasi Data Latih

```{r}
SSE2<-winter2$SSE
MSE2<-winter2$SSE/length(training.ts)
RMSE2<-sqrt(MSE2)
akurasi1 <- matrix(c(SSE2,MSE2,RMSE2))
row.names(akurasi1)<- c("SSE2", "MSE2", "RMSE2")
colnames(akurasi1) <- c("Akurasi lamda=0.2")
akurasi1
```

```{r}
SSE2.opt<-winter2.opt$SSE
MSE2.opt<-winter2.opt$SSE/length(training.ts)
RMSE2.opt<-sqrt(MSE2.opt)
akurasi1.opt <- matrix(c(SSE2.opt,MSE2.opt,RMSE2.opt))
row.names(akurasi1.opt)<- c("SSE2.opt", "MSE2.opt", "RMSE2.opt")
colnames(akurasi1.opt) <- c("Akurasi")
akurasi1.opt
```

```{r}
akurasi2.train = data.frame(Model_Winter = c("Winter 1","winter2 optimal"),
                            Nilai_SSE=c(SSE2,SSE2.opt),
                            Nilai_MSE=c(MSE2,MSE2.opt),Nilai_RMSE=c(RMSE2,RMSE2.opt))
akurasi2.train
```

### Akurasi Data Uji

```{r}
#Akurasi Data Testing
forecast2<-data.frame(forecast2)
testing.ts<-data.frame(testing.ts)
selisih2<-forecast2-testing.ts
SSEtesting2<-sum(selisih2^2)
MSEtesting2<-SSEtesting2/length(testing.ts)

forecast2.opt<-data.frame(forecast2.opt)
selisih2.opt<-forecast2.opt-testing.ts
SSEtesting2.opt<-sum(selisih2.opt^2)
MSEtesting2.opt<-SSEtesting2.opt/length(testing.ts)
```

```{r}
akurasi_testing2 <- data.frame(
  Model = c("Model2", "Model2 Optimal"),
  SSE   = c(SSEtesting2, SSEtesting2.opt),
  MSE   = c(MSEtesting2, MSEtesting2.opt)
)

akurasi_testing2
```

