---
title: "JKSE Forecasting"
author: "Abdullah' Ammar Rabbaniyyin_M0401241066"
date: "25/08/2026" 
output: rmdformats::readthedown
---

# Data

```{r}
library(dplyr)
library(forecast)
library(graphics)
library(TTR)
library(TSA)
```

```{r}
library(readxl)
df <- read.csv("D:\\Mine\\Kuliah Journey\\Semester 5\\MPDW\\mpdw_066\\^JKSE_historis.csv")
df <- df[963:1199, ]
head(df)
```

# Eksplorasi Data

```{r}
library(rio)
View(df)
str(df)
dim(df)
```

```{r}
colSums(is.na(df))
```

```{r}
df.ts <- ts(df$Close)
summary(df.ts)
```

```{r}
ts.plot(df.ts, xlab="Date", ylab="Close", 
        main = "Time Series Plot")
points(df.ts)

#menyimpan plot
dev.copy(png, "plot_jkse_df.png")
dev.off()
```

# MA
### Splitting

```{r}
n <- nrow(df)

n_train <- floor(0.8 * n)

# bagi data
training_ma <- df[1:n_train, ]
testing_ma  <- df[(n_train+1):n, ]

# ubah ke time series
train_ma.ts <- ts(training_ma$Close)
test_ma.ts  <- ts(testing_ma$Close)
```

### Eksplorasi

```{r}
#eksplorasi keseluruhan data
plot(df.ts, col="red",main="Plot semua data")
points(df.ts)

#eksplorasi data latih
plot(train_ma.ts, col="blue",main="Plot data latih")
points(train_ma.ts)

#eksplorasi data uji
plot(test_ma.ts, col="blue",main="Plot data uji")
points(test_ma.ts)
```

```{r}
training_ma <- training_ma %>%
  mutate(Date = as.Date(Date))

testing_ma <- testing_ma %>%
  mutate(Date = as.Date(Date))

training_ma$Date <- as.Date(training_ma$Date)
testing_ma$Date <- as.Date(testing_ma$Date)
```

### Plot Split

```{r}
library(ggplot2)
ggplot() + 
  geom_line(data = training_ma, aes(x = Date, y = Close, col = "Data Latih")) +
  geom_line(data = testing_ma, aes(x = Date, y = Close, col = "Data Uji")) +
  labs(x = "Periode Waktu", y = "Sales", color = "Legend") +
   scale_colour_manual(name="Keterangan:", breaks = c("Data Latih", "Data Uji"),
                      values = c("blue", "red")) + 
  theme_bw() + theme(legend.position = "bottom",
                     plot.caption = element_text(hjust=0.5, size=12))
```

## SMA

```{r}
df.sma<-SMA(train_ma.ts, n=5)
head(df.sma)
```

```{r}
df.ramal<-c(NA,df.sma)
head(df.ramal) #forecast 1 periode ke depan
```

```{r}
length(df.ts)
length(df.sma)
length(df.ramal)
```

```{r}
df.gab<-cbind(
  aktual=c(df.ts),
  pemulusan=c(df.sma,rep(NA,48)),
  ramalan=c(df.ramal,rep(df.ramal[length(df.ramal)],47)))

df.gab
```

### Plot

```{r}
ts.plot(df.ts, xlab="Date ", ylab="Close", main= "SMA N=5 JKSE")
points(df.ts)
lines(df.gab[,2],col="green",lwd=2)
lines(df.gab[,3],col="red",lwd=2)
legend("topleft",c("data aktual","data pemulusan","data peramalan"), lty=8, col=c("black","green","red"), cex=0.5)
```

### Akurasi Data Latih

```{r}
#Menghitung nilai keakuratan data latih
error_train.sma = train_ma.ts-df.ramal[1:length(train_ma.ts)]

SSE_train.sma = sum(error_train.sma[6:length(train_ma.ts)]^2)
MSE_train.sma = mean(error_train.sma[6:length(train_ma.ts)]^2)
MAPE_train.sma = mean(abs((error_train.sma[6:length(train_ma.ts)]/train_ma.ts[6:length(train_ma.ts)])*100))

akurasi_train.sma <- matrix(c(SSE_train.sma, MSE_train.sma, MAPE_train.sma))
row.names(akurasi_train.sma)<- c("SSE", "MSE", "MAPE")
colnames(akurasi_train.sma) <- c("Akurasi m = 5")
akurasi_train.sma
```

### Akurasi Data Uji

```{r}
#Menghitung nilai keakuratan data uji
error_test.sma = test_ma.ts-df.gab[190:237,3]

SSE_test.sma = sum(error_test.sma^2)
MSE_test.sma = mean(error_test.sma^2)
MAPE_test.sma = mean(abs((error_test.sma/test_ma.ts*100)))

akurasi_test.sma <- matrix(c(SSE_test.sma, MSE_test.sma, MAPE_test.sma))
row.names(akurasi_test.sma)<- c("SSE", "MSE", "MAPE")
colnames(akurasi_test.sma) <- c("Akurasi m = 5")
akurasi_test.sma
```

## DMA

```{r}
dma <- SMA(df.sma, n = 5)
At <- 2*df.sma - dma
Bt <- 2/(5-1)*(df.sma - dma)
df.dma<- At+Bt
df.ramal2<- c(NA, df.dma)

t = 1:48
f = c() 

for (i in t) { 
  f[i] = At[length(At)] + Bt[length(Bt)]*(i) }

df.gab2 <- cbind(aktual = c(df.ts), 
                   pemulusan1 = c(df.sma,rep(NA,48)),
                   pemulusan2 = c(dma, rep(NA,48)),
                   At = c(At, rep(NA,48)), 
                   Bt = c(Bt,rep(NA,48)),
                   ramalan = c(df.ramal2, f[-1]))
df.gab2
```

### Plot

```{r}
ts.plot(df.ts, xlab="Date", ylab="Close", main= "DMA N=5 JKSE")
points(df.ts)
lines(df.gab2[,3],col="green",lwd=2)
lines(df.gab2[,6],col="red",lwd=2)
legend("topleft",c("data aktual","data pemulusan","data peramalan"), lty=8, col=c("black","green","red"), cex=0.8)
```

### Akurasi Data Latih

```{r}
#Menghitung nilai keakuratan data latih
error_train.dma = train_ma.ts-df.ramal2[1:length(train_ma.ts)]

SSE_train.dma = sum(error_train.dma[10:length(train_ma.ts)]^2)
MSE_train.dma = mean(error_train.dma[10:length(train_ma.ts)]^2)
MAPE_train.dma = mean(abs((error_train.dma[10:length(train_ma.ts)]/train_ma.ts[10:length(train_ma.ts)])*100))

akurasi_train.dma <- matrix(c(SSE_train.dma, MSE_train.dma, MAPE_train.dma))
row.names(akurasi_train.dma)<- c("SSE", "MSE", "MAPE")
colnames(akurasi_train.dma) <- c("Akurasi m = 5")
akurasi_train.dma
```

### Akurasi Data Uji

```{r}
#Menghitung nilai keakuratan data uji
error_test.dma = test_ma.ts-df.gab2[190:237,6]
SSE_test.dma = sum(error_test.dma^2)
MSE_test.dma = mean(error_test.dma^2)
MAPE_test.dma = mean(abs((error_test.dma/test_ma.ts*100)))

akurasi_test.dma <- matrix(c(SSE_test.dma, MSE_test.dma, MAPE_test.dma))
row.names(akurasi_test.dma)<- c("SSE", "MSE", "MAPE")
colnames(akurasi_test.dma) <- c("Akurasi m = 5")
akurasi_test.dma
```

# Exponential Smoothing
## SES
### Data Split

```{r}
n <- nrow(df)

n_train <- floor(0.8 * n)

# bagi data
training <- df[1:n_train, ]
testing  <- df[(n_train+1):n, ]

# ubah ke time series
train.ts <- ts(training$Close)
test.ts  <- ts(testing$Close)
```

## Single Exponential Smoothing

```{r}
ses.1 <- ses(train.ts, h = 48, alpha = 0.2)
plot(ses.1)
```

```{r}
ses.1
```

```{r}
ses.2<- ses(train.ts, h = 48, alpha = 0.7)
plot(ses.2)
```

```{r}
ses.2
```

### Plot

```{r}
autoplot(ses.1) +
  autolayer(fitted(ses.1), series="Fitted") +
  ylab("Close") + xlab("Date")
```

```{r}
autoplot(ses.2) +
  autolayer(fitted(ses.2), series="Fitted") +
  ylab("Close") + xlab("Date")
```

## Holt-Winter

```{r}
ses1<- HoltWinters(train.ts, gamma = FALSE, beta = FALSE, alpha = 0.2)
plot(ses1)
```

```{r}
ramalan1<- forecast(ses1, h=48)
ramalan1
```

```{r}
ses2<- HoltWinters(train.ts, gamma = FALSE, beta = FALSE, alpha = 0.7)
plot(ses2)
```

```{r}
#ramalan
ramalan2<- forecast(ses2, h=48)
ramalan2
```

## Optimum
### SES

```{r}
ses.opt <- ses(train.ts, h = 48, alpha = NULL)
plot(ses.opt)
```

```{r}
ses.opt
```

### HW Parameter Optimum

```{r}
#Lamda Optimum Holt Winter
HWopt<- HoltWinters(train.ts, gamma = FALSE, beta = FALSE,alpha = NULL)
HWopt
```

```{r}
plot(HWopt)
```

```{r}
ramalanopt<- forecast(HWopt, h=48)
ramalanopt
```


```{r}
plot(ramalanopt)
```

### Akurasi Data Latih

```{r}
#Keakuratan Metode
#Pada data training

# SES dengan alpha = 0.2
SSE1<-ses1$SSE
MSE1<-ses1$SSE/length(train.ts)
RMSE1<-sqrt(MSE1)

akurasi1 <- matrix(c(SSE1,MSE1,RMSE1))
row.names(akurasi1)<- c("SSE", "MSE", "RMSE")
colnames(akurasi1) <- c("Akurasi lamda=0.2")
akurasi1
```

```{r}
SSE2<-ses2$SSE
MSE2<-ses2$SSE/length(train.ts)
RMSE2<-sqrt(MSE2)

akurasi2 <- matrix(c(SSE2,MSE2,RMSE2))
row.names(akurasi2)<- c("SSE", "MSE", "RMSE")
colnames(akurasi2) <- c("Akurasi lamda=0.7")
akurasi2
```

### Akurasi Data

```{r}
accuracy(ramalan1, testing$Close)
accuracy(ramalan2, testing$Close)
accuracy(ramalanopt, testing$Close)
accuracy(ses.opt, testing$Close)
accuracy(ses.1, testing$Close)
accuracy(ses.2, testing$Close)
```

# Double Exponential Smoothing

```{r}
des.1<- HoltWinters(train.ts, gamma = FALSE, beta = 0.2, alpha = 0.2)
plot(des.1)
```

```{r}
ramalandes1<- forecast(des.1, h=48)
ramalandes1
```

```{r}
des.2<- HoltWinters(train.ts, gamma = FALSE, beta = 0.3, alpha = 0.6)
plot(des.2)
```

```{r}
ramalandes2<- forecast(des.2, h=48)
ramalandes2
```

### Plot

```{r}
plot(df.ts)
lines(des.1$fitted[,1], lty=2, col="blue")
lines(ramalandes1$mean, col="red")
```

```{r}
plot(df.ts)
lines(des.2$fitted[,1], lty=2, col="blue")
lines(ramalandes2$mean, col="red")
```

### Optimum Parameter

```{r}
#Lamda dan gamma optimum
des.opt<- HoltWinters(train.ts, gamma = FALSE)
des.opt
```

```{r}
plot(des.opt)
```

```{r}
ramalandesopt<- forecast(des.opt, h=48)
ramalandesopt
```

```{r}
plot(df.ts)
lines(des.opt$fitted[,1], lty=2, col="blue")
lines(ramalandesopt$mean, col="red")
```

### Akurasi Data Latih

```{r}
ssedes.train1<-des.1$SSE
msedes.train1<-ssedes.train1/length(train.ts)
sisaandes1<-ramalandes1$residuals
head(sisaandes1)
```

```{r}
mapedes.train1 <- sum(abs(sisaandes1[3:length(train.ts)]/train.ts[3:length(train.ts)])
                      *100)/length(train.ts)

akurasides.1 <- matrix(c(ssedes.train1,msedes.train1,mapedes.train1))
row.names(akurasides.1)<- c("SSE", "MSE", "MAPE")
colnames(akurasides.1) <- c("Akurasi lamda=0.2 dan gamma=0.2")
akurasides.1
```

```{r}
ssedes.train2<-des.2$SSE
msedes.train2<-ssedes.train2/length(train.ts)
sisaandes2<-ramalandes2$residuals
head(sisaandes2)
```

```{r}
mapedes.train2 <- sum(abs(sisaandes2[3:length(train.ts)]/train.ts[3:length(train.ts)])
                      *100)/length(train.ts)

akurasides.2 <- matrix(c(ssedes.train2,msedes.train2,mapedes.train2))
row.names(akurasides.2)<- c("SSE", "MSE", "MAPE")
colnames(akurasides.2) <- c("Akurasi lamda=0.6 dan gamma=0.3")
akurasides.2
```

### Akurasi Data Uji

```{r}
selisihdes1<-ramalandes1$mean-testing$Close
selisihdes1
```

```{r}
SSEtestingdes1<-sum(selisihdes1^2)
MSEtestingdes1<-SSEtestingdes1/length(testing$Close)
MAPEtestingdes1<-sum(abs(selisihdes1/testing$Close)*100)/length(testing$Close)

selisihdes2<-ramalandes2$mean-testing$Close
selisihdes2
```

```{r}
SSEtestingdes2<-sum(selisihdes2^2)
MSEtestingdes2<-SSEtestingdes2/length(testing$Close)
MAPEtestingdes2<-sum(abs(selisihdes2/testing$Close)*100)/length(testing$Close)

selisihdesopt<-ramalandesopt$mean-testing$Close
selisihdesopt
```

```{r}
SSEtestingdesopt<-sum(selisihdesopt^2)
MSEtestingdesopt<-SSEtestingdesopt/length(testing$Close)
MAPEtestingdesopt<-sum(abs(selisihdesopt/testing$Close)*100)/length(testing$Close)

akurasitestingdes <-
  matrix(c(SSEtestingdes1,MSEtestingdes1,MAPEtestingdes1,SSEtestingdes2,MSEtestingdes2,
           MAPEtestingdes2,SSEtestingdesopt,MSEtestingdesopt,MAPEtestingdesopt),
         nrow=3,ncol=3)
row.names(akurasitestingdes)<- c("SSE", "MSE", "MAPE")
colnames(akurasitestingdes) <- c("des ske1","des ske2","des opt")
akurasitestingdes
```

# Seasonal Smoothing

```{r}
training <- training[,5]
testing <- testing[,5]
training.ts<-ts(training, frequency = 5)
testing.ts<-ts(testing, frequency = 5)
```

## Winter Aditif
### Pemulusan

```{r}
winter1 <- HoltWinters(training.ts,alpha=0.2,beta=0.1,gamma=0.1,seasonal = "additive")
winter1$fitted
```

```{r}
xhat1 <- winter1$fitted[,2]

winter1.opt<- HoltWinters(training.ts, alpha= NULL,  beta = NULL, gamma = NULL, seasonal = "additive")
winter1.opt
```

```{r}
xhat1.opt <- winter1.opt$fitted[,2]
```

### Peramalan

```{r}
forecast1 <- predict(winter1, n.ahead = 48)
forecast1.opt <- predict(winter1.opt, n.ahead = 48)
```

### Plot

```{r}
#Plot time series
plot(training.ts,main="Winter 0.2;0.1;0.1",type="l",col="black",
     xlim=c(1,100),pch=12)
lines(xhat1,type="l",col="red")
lines(xhat1.opt,type="l",col="blue")
lines(forecast1,type="l",col="red")
lines(forecast1.opt,type="l",col="blue")
legend("topleft",c("Actual Data",expression(paste(winter1)),
                   expression(paste(winter1.opt))),cex=0.5,
       col=c("black","red","blue"),lty=1)
```

### Akurasi Data Latih

```{r}
#Akurasi data training
SSE1<-winter1$SSE
MSE1<-winter1$SSE/length(training.ts)
RMSE1<-sqrt(MSE1)
akurasi1 <- matrix(c(SSE1,MSE1,RMSE1))
row.names(akurasi1)<- c("SSE", "MSE", "RMSE")
colnames(akurasi1) <- c("Akurasi")
akurasi1
```

```{r}
SSE1.opt<-winter1.opt$SSE
MSE1.opt<-winter1.opt$SSE/length(training.ts)
RMSE1.opt<-sqrt(MSE1.opt)
akurasi1.opt <- matrix(c(SSE1.opt,MSE1.opt,RMSE1.opt))
row.names(akurasi1.opt)<- c("SSE1.opt", "MSE1.opt", "RMSE1.opt")
colnames(akurasi1.opt) <- c("Akurasi")
akurasi1.opt
```

```{r}
akurasi1.train = data.frame(Model_Winter = c("Winter 1","Winter1 optimal"),
                            Nilai_SSE=c(SSE1,SSE1.opt),
                            Nilai_MSE=c(MSE1,MSE1.opt),Nilai_RMSE=c(RMSE1,RMSE1.opt))
akurasi1.train
```

### Akurasi Data Uji

```{r}
forecast1<-data.frame(forecast1)
testing.ts<-data.frame(testing.ts)
selisih1<-forecast1-testing.ts
SSEtesting1<-sum(selisih1^2)
MSEtesting1<-SSEtesting1/length(testing.ts)

forecast1.opt<-data.frame(forecast1.opt)
selisih1.opt<-forecast1.opt-testing.ts
SSEtesting1.opt<-sum(selisih1.opt^2)
MSEtesting1.opt<-SSEtesting1.opt/length(testing.ts)
```

```{r}
akurasi_testing <- data.frame(
  Model = c("Model1", "Model Optimum"),
  SSE   = c(SSEtesting1, SSEtesting1.opt),
  MSE   = c(MSEtesting1, MSEtesting1.opt)
)

akurasi_testing
```

## Winter Mulplikatif
### Pemulusan

```{r}
winter2 <- HoltWinters(training.ts,alpha=0.2,beta=0.1,gamma=0.3,seasonal = "multiplicative")
winter2$fitted
```

```{r}
xhat2 <- winter2$fitted[,2]

winter2.opt<- HoltWinters(training.ts, alpha= NULL,  beta = NULL, gamma = NULL, seasonal = "multiplicative")
winter2.opt$fitted
```

```{r}
xhat2.opt <- winter2.opt$fitted[,2]
```

### Peramalan

```{r}
#Forecast
forecast2 <- predict(winter2, n.ahead = 48)
forecast2.opt <- predict(winter2.opt, n.ahead = 48)
```

### Plot

```{r}
plot(training.ts,main="Winter 0.2;0.1;0.1",type="l",col="black",
     xlim=c(1,80),pch=12)
lines(xhat2,type="l",col="red")
lines(xhat2.opt,type="l",col="blue")
lines(forecast2,type="l",col="red")
lines(forecast2.opt,type="l",col="blue")
legend("topleft",c("Actual Data",expression(paste(winter2)),
                   expression(paste(winter2.opt))),cex=0.5,
       col=c("black","red","blue"),lty=1)
```

### Akurasi Data Latih

```{r}
SSE2<-winter2$SSE
MSE2<-winter2$SSE/length(training.ts)
RMSE2<-sqrt(MSE2)
akurasi1 <- matrix(c(SSE2,MSE2,RMSE2))
row.names(akurasi1)<- c("SSE2", "MSE2", "RMSE2")
colnames(akurasi1) <- c("Akurasi lamda=0.2")
akurasi1
```

```{r}
SSE2.opt<-winter2.opt$SSE
MSE2.opt<-winter2.opt$SSE/length(training.ts)
RMSE2.opt<-sqrt(MSE2.opt)
akurasi1.opt <- matrix(c(SSE2.opt,MSE2.opt,RMSE2.opt))
row.names(akurasi1.opt)<- c("SSE2.opt", "MSE2.opt", "RMSE2.opt")
colnames(akurasi1.opt) <- c("Akurasi")
akurasi1.opt
```

```{r}
akurasi2.train = data.frame(Model_Winter = c("Winter 1","winter2 optimal"),
                            Nilai_SSE=c(SSE2,SSE2.opt),
                            Nilai_MSE=c(MSE2,MSE2.opt),Nilai_RMSE=c(RMSE2,RMSE2.opt))
akurasi2.train
```

### Akurasi Data Uji

```{r}
#Akurasi Data Testing
forecast2<-data.frame(forecast2)
testing.ts<-data.frame(testing.ts)
selisih2<-forecast2-testing.ts
SSEtesting2<-sum(selisih2^2)
MSEtesting2<-SSEtesting2/length(testing.ts)

forecast2.opt<-data.frame(forecast2.opt)
selisih2.opt<-forecast2.opt-testing.ts
SSEtesting2.opt<-sum(selisih2.opt^2)
MSEtesting2.opt<-SSEtesting2.opt/length(testing.ts)
```

```{r}
akurasi_testing2 <- data.frame(
  Model = c("Model2", "Model2 Optimal"),
  SSE   = c(SSEtesting2, SSEtesting2.opt),
  MSE   = c(MSEtesting2, MSEtesting2.opt)
)

akurasi_testing2
```

# Rangkuman

```{r}
hitung_akurasi <- function(aktual, ramalan) {
  
  aktual <- as.numeric(aktual)
  ramalan <- as.numeric(ramalan)
  
  error <- aktual - ramalan
  
  SSE <- sum(error^2)
  MSE <- mean(error^2)
  RMSE <- sqrt(MSE)
  MAE <- mean(abs(error))
  MAPE <- mean(abs(error / aktual)) * 100
  
  return(c(
    SSE = SSE,
    MSE = MSE,
    RMSE = RMSE,
    MAE = MAE,
    MAPE = MAPE
  ))
}
```

```{r}
# Data aktual testing
aktual <- as.numeric(testing)

# SMA
ramalan_sma <- as.numeric(df.gab[190:237, 3])

# DMA
ramalan_dma <- as.numeric(df.gab2[190:237, 6])

# SES
ramalan_ses_02  <- as.numeric(ramalan1$mean)
ramalan_ses_07  <- as.numeric(ramalan2$mean)
ramalan_ses_opt <- as.numeric(ramalanopt$mean)

# DES
ramalan_des_1   <- as.numeric(ramalandes1$mean)
ramalan_des_2   <- as.numeric(ramalandes2$mean)
ramalan_des_opt <- as.numeric(ramalandesopt$mean)

# Winter Additive
ramalan_winter_add     <- as.numeric(forecast1$fit)
ramalan_winter_add_opt <- as.numeric(forecast1.opt$fit)

# Winter Multiplicative
ramalan_winter_mult     <- as.numeric(forecast2$fit)
ramalan_winter_mult_opt <- as.numeric(forecast2.opt$fit)
```

```{r}
akurasi_semua <- rbind(
  
  SMA = hitung_akurasi(aktual, ramalan_sma),
  
  DMA = hitung_akurasi(aktual, ramalan_dma),
  
  SES_Alpha_0.2 = hitung_akurasi(aktual, ramalan_ses_02),
  
  SES_Alpha_0.7 = hitung_akurasi(aktual, ramalan_ses_07),
  
  SES_Optimal = hitung_akurasi(aktual, ramalan_ses_opt),
  
  DES_Alpha_0.2_Beta_0.2 = 
    hitung_akurasi(aktual, ramalan_des_1),
  
  DES_Alpha_0.6_Beta_0.3 = 
    hitung_akurasi(aktual, ramalan_des_2),
  
  DES_Optimal = 
    hitung_akurasi(aktual, ramalan_des_opt),
  
  Winter_Additive = 
    hitung_akurasi(aktual, ramalan_winter_add),
  
  Winter_Additive_Optimal = 
    hitung_akurasi(aktual, ramalan_winter_add_opt),
  
  Winter_Multiplicative = 
    hitung_akurasi(aktual, ramalan_winter_mult),
  
  Winter_Multiplicative_Optimal = 
    hitung_akurasi(aktual, ramalan_winter_mult_opt)
)

akurasi_semua <- as.data.frame(akurasi_semua)

akurasi_semua
```

# Kesimpulan

Model **SES dengan α = 0,7** adalah model **terbaik**, menghasilkan MAPE sebesar 3,12%, yang merupakan MAPE terendah dari seluruh model yang diuji. Artinya, secara rata-rata, hasil prediksi model memiliki kesalahan sekitar 3,12% terhadap nilai aktual JKSE pada data testing.

Selain itu, SES α = 0,7 juga menghasilkan:

- **RMSE** = 229,28 → sangat rendah dibandingkan hampir seluruh model lainnya. <br>
- **MAE** = 190,42 → paling rendah dari semua model. <br>
- **MSE** = 52.570,64 → sangat rendah dan hanya sedikit lebih besar daripada SES Optimal. <br>
- **SSE** = 2.523.391 → juga termasuk yang paling rendah. <br>

Oleh karena itu, metode Single Exponential Smoothing (SES) dengan α = 0,7 merupakan model terbaik untuk melakukan prediksi harga JKSE. Model menghasilkan MAPE sebesar 3,12%, RMSE sebesar 229,28, MAE sebesar 190,42, dan MSE sebesar 52.570,64. Nilai MAPE yang rendah menunjukkan bahwa rerata kesalahan prediksi terhadap nilai aktual hanya sekitar 3,12%. Selain itu, model SES α = 0,7 menghasilkan nilai MAE terendah dibandingkan seluruh model yang diuji. Hasil tersebut menunjukkan bahwa model SES α = 0,7 mampu menghasilkan prediksi yang paling mendekati nilai aktual JKSE pada periode testing.

